【裁判字號】    97,台上,5667
【裁判日期】    971107
【裁判案由】    違反毒品危害防制條例
【裁判全文】
最高法院刑事判決            九十七年度台上字第五六六七號
上  訴  人  台灣高等法院台中分院檢察署檢察官
上  訴  人
即  被  告  甲○○
被      告  乙○○
上列上訴人等因被告等違反毒品危害防制條例案件，不服台灣高
等法院台中分院中華民國九十七年三月二十日第二審更審判決（
九十七年度重上更(二)字第九號，起訴案號：台灣台中地方法院檢
察署九十一年度偵續字第一五八號），提起上訴，本院判決如下
：
    主  文
原判決撤銷，發回台灣高等法院台中分院。
    理  由
本件原判決認定：被告甲○○（原名林坤洲）前曾因違反肅清煙
毒條例及麻醉藥品管理條例案件，經台灣台中地方法院分別判處
有期徒刑確定，於民國八十九年七月二十九日假釋期間屆滿未經
撤銷假釋，以已執行論。其明知海洛因為毒品危害防制條例所列
管之第一級毒品，不得販賣及持有。竟基於販賣第一級毒品海洛
因營利之犯意，先行向真實姓名、年籍不詳之人買入供以販賣用
之海洛因。於九十一年五月二十五日上午某時，林美利撥打甲○
○之行動電話，向甲○○購買海洛因，雙方約定交易之時間、地
點後，甲○○於當日上午十時許，在台中市○○路與大墩二街口
將新台幣（下同）五百元之海洛因交付販賣給林美利，因此獲利
五百元。林美利施用購買之海洛因後，於同日上午十一時三十分
許，在台中市南屯區○○○街四十六號騎樓前，因施用海洛因過
量昏倒，經送醫急診救治後，為警前往醫院查證時得知，而策動
林美利供出毒品來源，林美利即於同日十七時四十三分許，以行
動電話撥打給甲○○，佯稱欲購買一千元之海洛因，並約定於同
日十八時十分許，在台中市○○路與大墩二街口交易，甲○○遂
將海洛因一小包（淨重０點二０公克，包裝重０點二五公克）交
給乙○○，由乙○○前往上開路口欲交付給林美利時，為警當場
查獲（原判決認此次屬陷害教唆，不構成犯罪，詳後述）。經乙
○○帶同警員前往甲○○位於台中市○○○街九號六樓之二二租
屋處所，經甲○○同意進入，當場扣得甲○○所有之海洛因九包
（合計淨重六點一一公克，包裝重二點四三公克）及其所有供販
賣海洛因用之電子磅秤一台、預備供分裝販賣海洛因用之分裝塑
膠袋二七０只等情。因而撤銷第一審關於甲○○部分之科刑判決
，改判論甲○○以販賣第一級毒品，累犯罪，處有期徒刑捌年陸
月；並為相關從刑之宣告；另以公訴意旨另稱：林美利經警策動
向甲○○佯稱欲購買一千元之海洛因，甲○○乃將海洛因一小包
交付有犯意聯絡之被告乙○○，乙○○前往上開路口交易，為警
當場查獲等情。認甲○○及乙○○此部分亦涉犯毒品危害防制條
例第四條第一項販賣第一級毒品海洛因之罪嫌；及甲○○其他被
訴販賣海洛因予林美利部分，均不能證明。因而撤銷第一審關於
乙○○部分之科刑判決，改判諭知乙○○無罪；就甲○○之此部
分，則於理由內說明以：因公訴意旨認此部分與前開經起訴販賣
海洛因論罪科刑之部分，具有刑法修正前連續犯之裁判上一罪之
關係，不另為無罪之諭知等旨。固非無見。
惟查：學理上所稱之「陷害教唆」，屬於「誘捕偵查」型態之一
，而「誘捕偵查」，依美、日實務運作，區分為二種偵查類型，
一為「創造犯意型之誘捕偵查」，一為「提供機會型之誘捕偵查
」。前者，係指行為人原無犯罪之意思，純因具有司法警察權者
之設計誘陷，以唆使其萌生犯意，待其形式上符合著手於犯罪行
為之實行時，再予逮捕者而言，實務上稱之為「陷害教唆」；後
者，係指行為人原已犯罪或具有犯罪之意思，具有司法警察權之
偵查人員於獲悉後為取得證據，僅係提供機會，以設計引誘之方
式，佯與之為對合行為，使其暴露犯罪事證，待其著手於犯罪行
為之實行時，予以逮捕、偵辦者而言，實務上稱此為「釣魚偵查
」。關於「創造犯意型之誘捕偵查」所得證據資料，係司法警察
以引誘或教唆犯罪之不正當手段，使原無犯罪故意之人因而萌生
犯意而實行犯罪行為，進而蒐集其犯罪之證據而予以逮捕偵辦。
縱其目的在於查緝犯罪，但其手段顯然違反憲法對於基本人權之
保障，且已逾越偵查犯罪之必要程度，對於公共利益之維護並無
意義，其因此等違反法定程序所取得之證據資料，應不具證據能
力；而關於「提供機會型之誘捕偵查」型態之「釣魚偵查」，因
屬偵查犯罪技巧之範疇，並未違反憲法對於基本人權之保障，且
於公共利益之維護有其必要性，故依「釣魚」方式所蒐集之證據
資料，非無證據能力。原判決於理由內說明以：九十一年五月二
十五日下午，甲○○既係因林美利主動以電話交涉欲購買毒品海
洛因，始交付乙○○持毒品海洛因前往約定地點，此部分應認甲
○○原無販毒之故意，至為灼然，其販賣毒品犯意之形成，肇因
於員警安排提供之毒品交易機會甚明，本案警方既係以「陷害教
唆」，以引誘或教唆犯罪之不正當手段，使原無犯罪故意之人因
而萌生犯意而實行犯罪行為，再進而蒐集其犯罪之證據而予以逮
捕偵辦……甲○○縱因警方之「陷害教唆」而萌生販賣海洛因之
故意，始請乙○○攜帶毒品海洛因前往交易，為導正警察爾後辦
案不要以此等「陷害教唆」之方式破案，其因此所取得之證據資
料，並無容許性，應不具有證據能力，不得作為不利被告認定之
依據云云（原判決第三十一頁倒數第一至十八行、第三十五頁第
八行以下），資為有利於甲○○及乙○○之認定。然依原判決事
實認定：甲○○基於販賣第一級毒品海洛因營利之犯意，先行向
真實姓名、年籍不詳之人買入供以販賣用之海洛因等情。如果無
訛，則甲○○買入海洛因後，即在伺機販賣，如何得認其於九十
一年五月二十五日上午販賣海洛因予林美利後，已不再具有販賣
之意思，而係因林美利之聯絡，始再起意販賣？原判決之理由說
明與本院八十五年三月十二日、八十五年度第四次刑事庭會議決
議所持之見解相左，難謂合於經驗法則與論理法則。能否認本件
屬司法警察之「陷害教唆」？饒堪研求。且其理由之說明與事實
之認定亦相齟齬，有判決理由矛盾之違背法令。檢察官上訴意旨
執以指摘，即非無理由，應認原判決仍有撤銷發回之原因。基於
審判不可分原則，應將原判決全部發回。
據上論結，應依刑事訴訟法第三百九十七條、第四百零一條，判
決如主文。
中    華    民    國  九十七  年  十一    月    七    日
                      最高法院刑事第三庭
                          審判長法官  林  增  福
                                法官  張  清  埤
                                法官  陳  世  雄
                                法官  蔡  國  在
                                法官  邱  同  印
      本件正本證明與原本無異
                                      書  記  官
中    華    民    國  九十七  年  十一    月   十三   日
                                                      Ｒ


司法院資訊處製作；財團法人民間司法改革基金會備份。
